最高法院民事判決　　　　　　九十六年度台上字第二一六九號
上　 訴　 人　紅典建設開發股份有限公司
兼法定代理人　甲○○
共　　　　同
訴 訟 代理人　林慶苗律師
被　上訴　人　兆豐證券股份有限公司（原名倍利國際綜合證券
　　　　　　　股份有限公司）
法 定代理 人　乙○○
訴 訟代理 人　李明洲律師
上列當事人間請求返還房屋事件，上訴人對於中華民國九十六年
四月十日台灣高等法院第二審判決（九十五年度上字第四九一號
），提起上訴，本院判決如下：
    主  文
上訴駁回。
第三審訴訟費用由上訴人負擔。
    理  由
本件上訴人主張：坐落台北市○○○路○段五六三號一樓房屋（
下稱系爭房屋）原屬上訴人甲○○與訴外人卓文龍（下稱甲○○
等）共有，因被上訴人向甲○○等購買同址地下一樓，在其向主
管機關申請興建室外直通樓梯（下稱系爭樓梯）前，為便利進出
，遂於民國八十六年十一月二十六日與甲○○等簽訂協議書（下
稱系爭協議書），由甲○○等提供系爭房屋之西南隅，供被上訴
人新建地下室至地面層對外獨立通道使用（下稱系爭通道），並
由被上訴人自八十七年一月一日起每年支付使用費新台幣（下同
）四萬元。依系爭協議書第四條約定，被上訴人自取得地下一樓
所有權後，甲○○等應協助被上訴人向政府機關申請系爭樓梯之
許可，若取得核准，被上訴人應將通道回復原狀。該協議書即係
以被上訴人向主管機關取得核准興建系爭樓梯作為解除條件之房
屋租賃契約。嗣卓文龍已將其應有部分讓售予上訴人紅典建設開
發股份有限公司（下稱紅典公司）。詎被上訴人取得地下一樓所
有權後，竟遲未依約申請許可，顯係以消極不作為，阻止條件成
就，依民法第一百零一條規定，系爭協議書已失其效力。倘認系
爭協議書之前述約定並非解除條件，惟伊等既多次定期催告被上
訴人依法申請，均未獲置理，經於九十三年十二月三十一日發函
為終止系爭協議書之意思表示，被上訴人亦應將系爭通道回復原
狀返還伊等。並給付因其遲未回復系爭通道原狀返還伊等而受有
利益，致伊等受有無法使用系爭通道相當於每月一萬四千五百二
十元之租金損害。爰依民法第七百六十七條、第四百五十五條及
第一百七十九條、第二百六十三條、第二百六十條規定，求為命
被上訴人將如第一審判決附圖（下稱附圖）所示紅色斜線部分之
地下室出口處挖空之一樓地板面積十二平方公尺，以鋼筋混凝土
填平，並將隔間牆、鐵捲門拆除，及將其先前拆除之玻璃外牆安
裝厚度八釐米茶色強化玻璃回復原狀後，將房屋返還予伊等，暨
自九十四年一月十二日租約失效日起至返還房屋日止，按月給付
伊等一萬四千五百二十元之判決。
被上訴人則以：伊以總價六億六千五百萬元購買系爭房屋地下一
樓及其他部分樓層。其中系爭地下一樓基於公共安全，須開設系
爭樓梯，性質上為共用部分約定專用，應經系爭大樓區分所有權
人會議為特別決議之同意，及主管機關核准變更，始能合法使用
。伊乃於簽訂系爭買賣契約之同時簽訂系爭協議書，約定於伊未
取得核准前，甲○○等不得終止或解除系爭協議書。當時既未約
定系爭通道取得核准之期間，提供該通道，又為系爭買賣契約之
重要給付義務，要無以前揭申請核准，作為系爭協議書之解除條
件之理。再者，系爭協議書之約定，原屬租賃性質，除有終止原
因外，尚不能因解除而使之消滅，上訴人前揭催告，自非合法。
況伊已向主管機關提出申請，在核准之前，依系爭協議提供通道
，本屬系爭買賣契約之重要給付條件，兩者為不可分，上訴人終
止契約，亦不生效力等語，資為抗辯。
原審斟酌全辯論意旨及調查證據之結果，以：上訴人甲○○等與
被上訴人簽訂系爭地下一樓房屋之買賣契約及系爭協議書後，即
依約提供系爭通道予被上訴人使用，經被上訴人拆除系爭房屋如
附圖所示一樓西南隅之玻璃外牆及地板，設置鐵捲門一道及隔間
牆面積十二平方公尺，並自八十七年一月一日起每年支付使用費
四萬元予甲○○等，嗣卓文龍已將其所有系爭房屋之應有部分讓
售辦妥所有權移轉登記予上訴人紅典公司，均為兩造不爭執之事
實。可知系爭通道之興建及使用，係屬被上訴人買受系爭地下一
樓房屋之重要因素，系爭協議書具有獨立之約款及租金約定之性
質，核係被上訴人與出賣人甲○○等間就系爭通道所約定之租賃
契約，而與買賣契約構成契約之聯立。其次，系爭協議書第四條
約定：「…乙方（甲○○等）應協助甲方（被上訴人）向政府有
關機關申請室外直通樓梯之許可…」等內容，固足認被上訴人負
有向政府機關申請許可建造系爭樓梯之義務，惟自買賣雙方復就
取得核准及未取得核准時之權利義務分別約定觀之，應係附以被
上訴人取得核准興建系爭樓梯之許可，作為系爭通道租用期限是
否屆至之約款，並非為解除條件。該約定內容，亦無買賣雙方有
「買方（即被上訴人）得無限期使用系爭通道」之合意，或系爭
買賣契約之標的與被上訴人可否無限期使用系爭通道間，有不可
分之性質，上訴人主張其得任意終止系爭協議書，及被上訴人以
不正當方法使條件不成就云云，雖無可取，然被上訴人如未依約
履行前開申請許可建造系爭樓梯之義務，上訴人仍得催告被上訴
人履行及終止系爭協議書。且其已多次催告被上訴人應依約履行
，為被上訴人所不爭，上訴人之主張本非無據，第按債務人之給
付兼需債權人之行為始能完成者，倘債權人拒為此協力，即應負
受領遲延之責，債務人於此受領遲延狀態終了前，未能完成給付
，係因不可歸責於自己之事由所致，依民法第二百三十條之規定
，自不負給付遲延責任。本件系爭樓梯位處之法定空地，係屬共
用性質，如欲在其上設置該樓梯，依公寓大廈管理條例（下稱大
廈管理條例）第十一條第一項、第三十一條規定，應取得區分所
有權人為特別決議之同意書，此為申請主管機關許可時必備之文
件，兩造乃約定由被上訴人自行決定建造地點，請建築師規劃，
上訴人負責協助取得上開同意書，為證人即甲○○之子楊國裕、
及證人即建築師鄭宜平所證實。足見上訴人負有協助被上訴人取
得同意書之義務，其所提之三處設置地點，並無拘束被上訴人之
效力。而被上訴人於收受上訴人之催告函後，確已委託建築師設
計及申請系爭樓梯之許可相關事宜，僅欠缺上訴人應協力取得之
同意書，既經證人丁正、張世安、楊國裕、鄭宜平等人證述無訛
，兩造曾溝通協商處理樓梯設置事宜，未能獲致結論等情，亦證
上訴人主張被上訴人需先向其提出相關位置及圖說等詞，顯係拒
絕其應盡之協力義務。是上訴人縱已定期催告被上訴人應履行向
主管機關申請許可建造系爭樓梯之義務，依上開說明，被上訴人
仍不負給付遲延責任。況依系爭協議書第四條之約定，僅足認被
上訴人負有申請許可之義務，非謂被上訴人負有取得核准許可之
義務。被上訴人既已向主管機關提出建造系爭樓梯之申請，雖因
欠缺同意書而遭駁回，然係上訴人拒為協力義務所致，即非可歸
責於被上訴人。上訴人所為終止系爭協議書之意思表示，於法自
屬不合，其請求被上訴人回復原狀返還房屋，並給付相當於租金
之不當得利，均屬無據，不應准許。為原審心證之所由得，並說
明兩造其餘攻擊防禦方法毋庸逐一論述之理由，因而維持第一審
所為上訴人敗訴之判決，駁回其上訴。經核於法洵無違誤。上訴
意旨猶執系爭買賣契約、協議書之約定具有解除條件之性質，被
上訴人以消極不作為使條件不成就，其得使用系爭通道之約定已
當然失效等陳詞，指摘原審取捨證據、認定事實及解釋契約之職
權行使，暨其他贅述之理由不當，聲明廢棄原判決，非有理由。
至上訴人於上訴本院後，始稱被上訴人提出申請「增設室內樓梯
乙座」，與協議書內應申請「室外直通樓梯」之記載不符，足證
被上訴人未依債之本旨提出給付，不生提出之效力云云，係屬新
攻擊方法，本院無從予以審酌，附此指明。
據上論結，本件上訴為無理由。依民事訴訟法第四百八十一條、
第四百四十九條第一項、第七十八條，第八十五條第一項前段，
判決如主文。
中　　華　　民　　國　九十六　年　　九　　月　二十七　日
                      最高法院民事第四庭
                          審判長法官  蘇　茂　秋
                                法官  陳　碧　玉
                                法官  吳　謀　焰
                                法官  劉　靜　嫻
                                法官  張　宗　權
      本件正本證明與原本無異
                                      書  記  官
中　　華　　民　　國　九十六　年　　十　　月　 十一 　日
                                                      Ｑ
